【裁判字號】    95,交聲,22
【裁判日期】    951030
【裁判案由】    聲明異議
【裁判全文】
臺灣臺南地方法院交通事件裁定          95年度交聲字第22號
原處分機關    交通部公路總局嘉義區監理所臺南監理站
異議人即受
處  分  人    乙○○
上列受處分人因違反道路交通管理處罰條例案件，對於交通部公
路總局嘉義區監理所臺南監理站94年12月23日所為之裁決處分（
處分案號：嘉監南字第裁74-MZ0000000號）聲明異議，本院裁定
如下：
    主  文
原處分撤銷。
乙○○汽車駕駛人，行車速度，超過規定之最高時速，處罰鍰新
臺幣壹仟貳佰元，並記違規點數壹點。
    理  由
一、原處分意旨略以：受處分人即異議人乙○○所有之車牌號碼
    NK8-991號重型機車，於民國94年2月3日9點55分左右，行經
    最高速限為時速60公里之176線16.4公里處，因該車之行車
    速度為時速73公里，有超過規定最高速限之違規行為，而經
    科學儀器測速拍照後，經臺南縣警察局交通隊予以舉發。又
    上開臺南縣警察局交通隊經依前述小客車車籍資料上所登記
    之車主地址，郵寄送達予異議人後，因招領逾期而為郵政機
    關退回，該警察隊隨後乃依行政程序法之相關規定，辦理寄
    存送達而完成送達程序。後來原處分機關即交通部公路總局
    嘉義區監理所臺南監理站經查證結果，復認前述違規事實明
    確，乃依照裁處時即修正前道路交通管理處罰條例第40條與
    第63條第1項第1款規定，並參酌違反道路交通管理事件統一
    裁罰基準表之相關內容，而裁處異議人罰鍰新臺幣1900元，
    並記違規點數1點等語。
二、聲明異議意旨則略以：受處分人即異議人乙○○雖不否認其
    所有之車牌號碼NK8-991號重型機車，於94年2月3日9點55分
    左右，行經最高速限為時速60公里之176線16.4公里處，因
    該車之行車速度為時速73公里，有超過規定最高速限之違規
    事實。然而，異議人係因實際上未收到本件交通違規舉發通
    知單，以致無從遵期自行到案繳款而造成罰款加倍，原處分
    機關未經查明即裁處異議人高額罰鍰，實非適當，故異議人
    不服原裁處，乃提起本件異議。
三、按汽車駕駛人，行車速度，超過規定之最高時速者，處新臺
    幣1200元以上2400元以下罰鍰；又汽車駕駛人有本條例第40
    條第1項情形者，記違規點數一點，裁處時即修正前道路交
    通管理處罰條例第40條與第63條第1項第1款，定有明文。次
    案，汽車駕駛人有違規行為，經以科學儀器取得違規證據資
    料者，當場不能或不宜攔截製單舉發者，得對汽車所有人逕
    行舉發處罰；至前項逕行舉發，應記明車輛牌照號碼、車型
    等可資辨明之資料，查明汽車所有人姓名或名稱、住址後，
    製單舉發處罰之，本件交通違規行為發生時之道路交通管理
    處罰條例第7條之2第1項第6款及第2項亦有明文規定。另當
    事人變更其送達之處所而不向行政機關陳明，致有應為送達
    之處所不明者，行政機關得依職權命為公示送達，行政程序
    法第78條第3項復規定甚詳。至送達不能依前2條規定（註：
    行政程序法第72條之普通送達、第73條之補充送達及留置送
    達）為之者，得將文書寄存送達地之地方自治或警察機關，
    並作送達通知書2份，1份黏貼於應受送達人住居所、事務所
    、營業所或其就業處所門首，另1份交由鄰居轉交或置於該
    送達處所信箱或其他適當位置，以為送達；前項情形，由郵
    政機關為送達者，得將文書寄存於送達地之郵政機關，同法
    第74條第1項、第2項雖定有明文，然行政機關為寄存送達之
    前提，必為應受送達人仍係居住於應受送達處所，且無法依
    上開普通、補充及留置等送達方式送達者，始能予以寄存送
    達，假若應受送達人之住所已非在原先之應受送達處所，而
    應受送達人亦未向該管行政機關陳報變更後之應受送達處所
    ，則於此等情形下，行政機關應係依照前述公示送達之相關
    規定以為送達，而不能逕以寄存送達之方式為之。
四、本院審酌：
  (一)本件受處分人即異議人並不否認其所有之車牌號碼NK8-991
    號重型機車，於民國94年2月3日9點55分左右，行經最高速
    限為時速60公里之176線16.4公里處，因該車之行車速度為
    時速73公里，有超過規定最高速限之違規行為，而經科學儀
    器測速拍照後，經臺南縣警察局交通隊予以舉發乙節，此部
    分事實且有臺南縣警察局第MZ0000000號舉發違反道路交通
    管理事件通知單1紙及違規超速採證照片1張附卷可參，故異
    議人所有之前開小客車，於上述時、地，有行車速度超過規
    定最高速限之違規事實，應可認定。
  (二)其次，前開舉發違反道路交通管理事件通知單及違規超速採
    證照片，經舉發單位即臺南縣警察局交通警察隊依照本件違
    規行為發生時之道路交通管理處罰條例第7條之2第1項第6款
    及第2項等規定予以逕行舉發後，隨即根據上開小客車車籍
    資料上所登記之車主地址，郵寄送予該車所有人即異議人乙
    ○○且郵寄地址即為該車車籍資料上之車主地址：「台南市
    ○○路489 號」，後來則因無人收受且招領逾期之原因，遭
    郵政機關予以退回，隨後該舉發單位並完成寄存送達程序等
    情，雖有印載「寄存於永康郵局」之臺南縣警察局交通隊送
    達證書件1份在卷足憑。而異議人於92年間即將其戶籍由上
    揭台南市○○路489號，遷至「臺南縣永康市○○路152號之
    5」，然並未至監理機關為車籍之變更，此有全戶戶籍資料
    查詢結果存卷足考，且異議人自92年10月起即未住在上揭永
    華路地址，業據異議人於本院95年6月30日調查中陳明在卷
    ，且據證人即異議人之父甲○○於本院95年10月30日證述在
    卷。足見異議人於本件違規及舉發通知單送達當時，業已變
    更其住所及應受送達之處所。而異議人變更其應受送達之處
    所後，並未依照道路交通安全規則第23條之相關規定，向監
    理機關申請變更該小客車車籍資料上之車主地址，故異議人
    有變更其送達之處所而不向監理機關陳明，致有應為送達之
    處所不明等事由之情事，亦可確認。基此並參照前述說明，
    上開舉發單位本應依職權命為公示送達，而不能逕因郵政機
    關簡略之「招領逾期」說明，即貿然以寄存送達之方式進行
    送達。因之，本件舉發通知單之送達程序，經核於法尚有違
    誤。
  (三)再者，依照「違反道路交通管理事件統一裁罰基準及處理細
    則」第2條第2項之違反道路交通管理事件統一裁罰基準表內
    容，以及同處理細則第41條、第44條等規定可知，違反道路
    交通管理事件之裁罰基準，係以當事人接到違規舉發通知書
    後，「有無逾越到案日期繳納罰款及到案與否」，為設定裁
    決罰鍰數額準據之一，故行為人有無於到案日期前繳交罰鍰
    或到案與否，對於行為人究應處以較低額或較高額之罰鍰，
    本具有相當之決定性。另因違反道路交通管理事件之處罰為
    一行政秩序罰，其對於違規之行為人所為之處罰，顯然影響
    行為人之權利義務，性質上為負擔之行政處分，是其應有行
    政法基本原則之要求——即行政行為應遵循公正、公開與民
    主之程序，確保依法行政原則，以保障人民權益，增進人民
    對行政之信賴，此亦為行政程序法第1條開宗明義所揭示，
    故為保障違反道路交通管理事件行為人之權益，舉發單位本
    應於舉發通知單上，詳為記載「應到案日期」及「應到案處
    所」，以利行為人得遵期到案繳交罰款，或對其違規之行為
    有陳述、爭執之機會。然如前述，本件舉發通知單既未經合
    法送達，則本件異議人顯然無從根據該舉發通知單上之「應
    到案日期」及「應到案處所」等內容，遵期到案繳交較低額
    罰款，或對其經舉發之違規行為有陳述、爭執之機會，故原
    處分機關即交通部公路總局嘉義區監理所臺南監理站就此疏
    漏，並未依循「違反道路交通管理事件統一裁罰基準及處理
    細則」第30條第1項之相關規定加以審查，並要求舉發單位
    補正而另行合法通知異議人，後來即逕以前述違規事實明確
    ，而對異議人處以高額罰鍰新臺幣1900元並記違規點數1點
    之處分，經核於法並非適當，故異議人執此而指摘原裁決處
    分不當，尚屬有理。
五、綜上所述，本件原裁決處分既有前述違法情形，故應由本院
    裁定將原處分撤銷，然因異議人所有之前開重型機車，於上
    述時、地，有行車速度超過規定最高速限之違規事實既可認
    定，且異議人復係該重型機車之所有人，則本院仍應參照行
    政罰法第5條之規定，適用原處分機關裁處時即現行之道路
    交通管理處罰條例第40條及第63條第1項第1款等規定，並審
    酌上開違規情節之輕重，另為異議人如主文第2項所示之諭
    知，以資適法。
六、據上論斷，應依道路交通案件處理辦法第20條前段，裁定如
    主文。
中    華    民    國    95    年    10    月    30    日
                              交通法庭法  官  蔡直青
以上正本證明與原本無異。
如不服本裁定應於送達後5日內向本院提出抗告狀（應附繕本）
。
                                      書記官  劉鴻瑛
中    華    民    國    95    年    10    月    31    日


司法院資訊處製作；財團法人民間司法改革基金會備份。
